臺灣基隆地方法院刑事判決　　　　　　　 95年度訴字第636號
公　訴　人　臺灣基隆地方法院檢察署檢察官
被　　　告　丁○○
選任辯護人　林宇文律師
　　　　　　張漢榮律師
上列被告因殺人未遂等案件，經檢察官提起公訴（94年度偵字第
3929號），本院判決如下：
    主  文
丁○○殺人，未遂，處有期徒刑伍年貳月，扣案鐵管壹支沒收之
。
被訴誣告及恐嚇危害安全部分均無罪。
    事  實
一、丁○○與乙○○、己○○、丙○○、甲○○等人均為設在基
    隆市七堵區○○○路115 號裕益汽車股份有限公司（下稱裕
    益公司）員工。丁○○與乙○○、己○○、丙○○、甲○○
    於民國94年4 月20日下午5 時10分許，在裕益公司浴室及員
    工餐廳前之空地，因細故發生口角衝突及肢體拉扯，乙○○
    徒手毆打丁○○頭部兩側之太陽穴各1 下，己○○、丙○○
    、甲○○在旁阻擋丁○○離去，嗣至同日下午5 時40分許，
    乙○○、己○○、丙○○、甲○○正欲離去現場時，丁○○
    明知頭部乃身體重要部位，若對頭部猛力攻擊，顯有致人於
    死之可能，竟因心有不甘，基於殺人之犯意，自其停放在上
    開空地之營業小客車駕駛座下，取出其所有長約54.5公分、
    寬約2.5 公分之鐵管1 支，朝前方正走向浴室之乙○○靠近
    ，並以上揭鐵管向恰巧回頭之乙○○右前額猛力擊打1 下，
    乙○○即向前仆倒在地，丁○○續以該鐵管擊打乙○○之左
    後腦1 下，造成乙○○右側前額、左側後腦枕骨部位分別受
    有7 公分、5 公分之撕裂傷及外傷性蜘蛛膜下腔出血，乙○○因而反身朝上，在旁之己○○見狀，欲上前攔阻丁○○時
    ，丁○○立刻作勢追打己○○，己○○為避免遭受攻擊，即
    閃避一旁，在場之丙○○遂跑向該空地旁之轎車修護部求援
    ，而丁○○竟仍基於上揭犯意，持續以該鐵管敲打躺在地上
    之乙○○胸部，乙○○出於防衛自己之意思，以腳蹬踢丁○○之胸部，仍未阻卻丁○○之攻擊，甲○○隨即上前自後方
    抱住丁○○，乙○○趁隙起身往外逃離，而丁○○掙脫甲○○後，持該鐵管追打乙○○，適在轎車修護區之張稚宏、鄭
    景太等人，因聞丙○○之呼叫，前往上開空地查看，張稚宏
    、鄭景太及甲○○遂自前方合力將丁○○抱住，張稚宏並奪
    下上揭鐵管，乙○○始得在高弘吉、陳文進之協助下就醫，
    致未發生死亡之結果，嗣高弘吉於翌日，在上開空地後方之
    排水溝內，拾得丁○○丟棄之前開鐵管，轉交警方查扣，並
    經乙○○報警後，始為警查悉上情。
二、案經乙○○告訴及基隆市警察局第三分局報請臺灣基隆地方
    法院檢察署檢察官偵查起訴。
    理  由
甲、有罪部分
壹、證據能力方面
一、按被告以外之人於審判外之言詞或書面陳述，除法律有規定
    者外，不得作為證據，刑事訴訟法第159 條第1 項定有明文
    。本件證人即告訴人乙○○、己○○、丙○○、甲○○於警
    詢中所為之證述，係被告丁○○以外之人於審判外之言詞陳
    述，屬傳聞證據，且經本院於審判程序提示予被告及辯護人
    並告以要旨，經辯護人表示不同意作為證據，無從適用刑事
    訴訟法第159 條之5 傳聞法則之例外規定，揆諸首揭法條之
    規定，該等證人於警詢中所為之陳述，即不得作為認定被告
    犯罪事實之證據。
二、次按被告以外之人於偵查中向檢察官所為之陳述，除顯有不
    可信之情況者外，得為證據，刑事訴訟法第159 條之1 第2
    項定有明文。證人乙○○、己○○、丙○○、甲○○、陳東
    德、張稚宏、鄭景太、余青山、呂學淵、魏承義、高弘吉、
    黃瑞賓、陳文進、丁嘉成等人於偵查中所為之陳述，雖均為
    被告以外之人於審判外之陳述，然均經具結，有證人結文在
    卷可稽（見臺灣基隆地方法院檢察署94年度偵字第3929號偵
    查卷宗第89頁至第94頁、第149 頁至第156 頁、第174 頁至
    第180 頁），且自筆錄內容觀之，並無不正取供之情事，而
    無顯不可信之情況，依據前揭法條之規定，具有證據能力。
三、另按除顯有不可信之情況外，從事業務之人於業務上或通常
    業務過程所須製作之紀錄文書、證明文書，亦得作為證據，
    為刑事訴訟法第159 條之4 第2 款所明定。本件財團法人長
    庚紀念醫院基隆分院96年1 月10日（96）長庚院基字第0025
    號函所附之乙○○病歷，除乙○○自述事發經過之記載外，
    其餘病歷內容，雖屬被告以外之人於審判外之書面陳述，然
    因係負責診治、照護之醫護人員於診治過程中，就傷患之傷
    勢及診治方式、效果等所為之紀錄，且自病歷內容觀之，均
    使用描述性之用語，並在病患住院診治過程中，為持續性之
    紀錄，此有病歷紀錄在卷可稽（見本院卷），而無顯不可信
    之情況，故依前揭規定，自得作為證據。
四、又按被告以外之人於審判外之陳述，雖不符刑事訴訟法第
    159 條之1 至第159 條之4 之規定，而經當事人於審判程序
    同意作為證據，法院審酌該言詞陳述或書面陳述作成時之情
    況，認為適當者，亦得為證據，而當事人、代理人或辯護人
    於法院調查證據時，知有第159 條第1 項不得為證據之情形
    ，而未於言詞辯論終結前聲明異議者，視為有前項之同意，
    刑事訴訟法第159 條之5 定有明文。本件被告及告訴人乙○○之診斷證明書，雖為被告以外之人於審判外之書面陳述，
    然經本院於審判程序提示予被告及辯護人並告以要旨，均經
    被告及辯護人表示無意見，且未聲明異議，又本院審酌2 人
    診斷證明書記載之應診日期均為94年4 月20日（見上開偵查
    卷宗第32頁、第33頁），即係前述行為發生之當日，是就該
    等審判外書面陳述作成時之情況，均應認為適當，依首揭法
    條之規定，均得援為本案證據。
貳、實體部分
一、事實認定方面
    訊據被告固坦承於上揭時、地，持鐵管揮動，傷及乙○○之
    頭部等情，惟矢口否認有何殺人未遂之犯行，辯稱當日係因
    其與乙○○、己○○、甲○○、丙○○等人在上揭地點發生
    口角，乙○○徒手毆打被告，己○○、甲○○、丙○○等人
    在旁阻止其離去，其因跌倒在地，情急之下隨手拾起地上之
    軟鐵管揮舞，不慎打到乙○○之頭部，其係基於防衛自己之
    意思所為，並無殺人之犯意，且扣案之鐵管並非其當日所持
    之軟鐵管云云，經查：
（一）被告在上開時、地，自其所有之營業小客車駕駛座下取出
      扣案鐵管，並朝乙○○之前額擊打，致乙○○仆倒在地，
      被告再度擊打乙○○之後腦，乙○○反身向上後，被告續
      以該鐵管敲擊乙○○之胸部，致乙○○之右側前額、左側
      後腦枕骨部分，分別受有7 公分、5 公分撕裂傷及外傷性
      蜘蛛膜下出血等情，業據證人乙○○於本院審理時證述在
      卷（見本院95年11月24日審判筆錄第4 頁），核與證人己○○於本院審理時證述其看見被告自計程車上取出鐵管，
      敲打乙○○之前額，乙○○趴在地上，被告又打乙○○之
      後腦，乙○○即從地上翻過來，用腳踢被告之胸部，其原
      欲上前拉起乙○○，但因被告持鐵管追趕即離開，被告續
      敲打乙○○之胸部，之後甲○○抱住被告，乙○○趁隙逃
      離等語（本院上揭審判筆錄第8 頁、第10頁），證人丙○○證稱被告自計程車之駕駛座取出鐵管，往乙○○之前額
      敲下去，乙○○趴在地上，其係在被告敲擊乙○○之前額
      及後腦之後，呼叫甲○○阻止被告，並至轎車部求援等語
      （見本院前開審判筆錄第13頁），及證人甲○○證述其看
      到乙○○躺在地上，被告持鐵管敲打乙○○之胸部，其即
      上前阻止被告等情節均相符合（見本院前開審判筆錄第18
      頁），並有乙○○之診斷證明書及財團法人長庚紀念醫院
      基隆分院96年1 月10日（96）長庚院基字第0025號函檢附
      乙○○之病歷資料供參（見前開偵查卷宗第33頁及本院卷
      ），應堪認定。
（二）被告雖辯稱其係因遭乙○○等人毆打，為防衛自己，情急
      之下，始自地上隨手拾起軟鐵管揮舞，不慎傷及乙○○云
      云，然查：
    1.依據乙○○病歷中入院紀錄之記載，乙○○於94年4 月20
      日至醫院就診時，頭部右前額及左後腦分別有7 公分及5
      公分之傷口，左腳亦有傷口，並有胸痛之情形，此有財團
      法人長庚紀念醫院基隆分院前開函件檢附乙○○之病歷資
      料供參（見本院卷），乙○○受傷之部位，核與證人乙○○、己○○、丙○○、甲○○所述被告持鐵管敲打乙○○
      頭部2 下，並連續敲擊乙○○胸部，過程中有打到乙○○
      腳部之情節相符，益徵證人乙○○等人之證述可採。至於
      被告雖辯稱其因遭乙○○等人毆打，為防衛自己，始拾起
      地上鐵管揮舞，不知揮到乙○○何部位等情，惟被告自稱
      當時其持鐵管在正面揮打，知道揮打到乙○○等情（見本
      院96年1 月18日審判筆錄第7 頁、第8 頁），被告既係在
      正面揮舞鐵管，並知已揮擊至告訴人乙○○，則其所稱不
      知揮打至告訴人乙○○何部位一節，已難謂可信，又果若
      被告所述為真，則被告在情急之下，揮舞之力道應甚猛烈
      ，衡諸常情，告訴人乙○○應會快速閃避，絕無站在原處
      遭受連續攻擊之理，且告訴人乙○○與被告並無深切仇恨
      ，雙方僅因細故發生衝突，則告訴人乙○○當無不顧己身
      安危上前繼續攻擊被告之理，故此，被告縱使揮舞鐵管，
      至多僅因距離甚近，而揮擊告訴人乙○○1 次，然依告訴
      人乙○○受傷部位而論，其頭部前、後及胸部、左腳均有
      傷口，此等部位之傷勢當無可能在一次揮擊中造成，且被
      告自承僅持鐵管揮打到乙○○，未與乙○○有其他肢體衝
      突等情（見本院96年1月18日審判筆錄第7頁、第9頁），
      則何以告訴人乙○○就醫時會出現上述傷害，足見被告所
      辯難認可採。
    2.證人即裕益公司員工鄭景太於偵查中證稱當天下班其與同
      事在轎車部聊天，突然聽見丙○○呼叫，即向餐廳方向看
      去，見乙○○滿頭是血跑出來，被告在乙○○後面，其即
      與張稚宏、甲○○擋住被告等語；另證人張稚宏結證稱當
      日看見乙○○自轎車部旁之空地跑出來，滿臉都是血，被
      告持鐵管在後追打，其遂與甲○○、鄭景太抓住被告，其
      搶下被告手持之鐵管等情；證人余青山亦證稱當日聽見同
      事呼叫，即朝餐廳走去，看見被告以扣案鐵管打乙○○，
      乙○○躺在地上以腳阻擋被告之攻擊，之後乙○○起身往
      轎車部跑去，被告在乙○○後面追趕，張稚宏、鄭景太擋
      住被告等語；又證人魏承義亦稱當日見乙○○滿頭是血，
      自餐廳方向衝出，被告在後持鐵管追出來，張稚宏、鄭景
      太將被告擋住等情；證人黃瑞賓、陳文進證述當日看見乙○○滿頭是血跑出來，被告持扣案鐵管在後追打等語（見
      上揭偵查卷宗第78頁至第82頁、第133 頁至第135 頁），
      所述情節均屬相符，且被告於本院審理時亦稱其與上揭證
      人均無仇怨等語（見本院96年1 月18日審判筆錄第8 頁）
      ，縱如被告所述，該等證人與告訴人乙○○認識時間較長
      ，然其等既與被告並無仇怨，衡情當無擔負偽證須受刑事
      追訴之風險，故意設詞構陷被告之必要，是堪信該等證人
      證述之情節應屬可採，足認被告當日確有持鐵管追打告訴
      人乙○○之行為，顯見被告係主動攻擊告訴人乙○○，而
      非被動阻擋告訴人乙○○之攻擊，蓋若被告所述其僅為防
      衛自己隨手拾起鐵管揮舞一節為真，則當告訴人乙○○因
      傷離去現場時，被告自無再持鐵管在後追趕之必要，可見
      被告前開所辯情節難謂可信。
    3.證人張稚宏、余青山、魏承義、黃瑞賓、陳文進、己○○
      、丙○○、甲○○均證稱被告當日所持之鐵管把手處纏有
      紅色膠帶，即為扣案鐵管等語（見上揭偵查卷宗第79頁、
      第81頁、第82頁、第133 頁、第135 頁，本院95年11月24
      日審判筆錄第10頁、第17頁、第19頁），而扣案鐵管之一
      端確纏繞紅色膠帶，此有鐵管扣案可佐；又證人高弘吉證
      稱曾於94年3月間，在裕益公司之餐廳外面，因被告駕駛
      之計程車之車門打開，看見駕駛座下方藏放扣案鐵管，當
      時太陽很大，鐵管看起來很亮，上面纏有紅色膠帶等語；
      證人張稚宏亦於偵查中證稱事發前，曾在被告所有之計程
      車駕駛座下方看過扣案鐵管，且扣案鐵管並非裕益公司之
      工具等語。其等所述鐵管藏放之位置，核與證人丙○○證
      稱看見被告自計程車駕駛座取出鐵管之情節一致，另證人
      鄭景太、余青山、呂學淵、高弘吉均稱扣案鐵管並非裕益
      公司之工具等語（見前開偵查卷宗第79頁、第81頁、第82
      頁、第83頁），足見被告確係自其駕駛之計程車駕駛座下
      方取出扣案鐵管，被告所辯當日係自地上隨手持起鐵管一
      節，不足採信。至於被告辯稱扣案鐵管經血跡驗證並無血
      跡反應，可見並非被告當時所持之鐵管一節，經查，扣案
      鐵管經檢驗後，雖無血跡反應，亦未採獲可供比對之指紋
      ，此有基隆市警察局94年12月21日基警刑鑑字第
      0940004789 號函供參（見上開偵查卷宗第95頁），然扣
      案鐵管係高弘吉於94年4月21日，在前揭空地後方之排水
      溝中撿拾後轉交警方，業據證人高弘吉證述在卷（見前開
      偵查卷宗第83 頁至第84頁），足認該鐵管於事發後，並
      未立即經妥善保存，則其上縱使原留有血跡或指紋等跡證
      ，亦可能因未經妥善保存而滅失，因此，即使無從自扣案
      鐵管鑑驗出血跡反應或指紋，仍不得逕行認定該鐵管非被
      告當日所持用以擊打乙○○之工具，被告辯解尚難採信。
    4.綜上，依告訴人乙○○受傷部位而論，不可能係遭被告任
      意揮舞鐵管所致，且被告確自其所有車輛之駕駛座下方取
      出扣案鐵管攻擊告訴人乙○○後，持扣案鐵管在後追打告
      訴人乙○○等情，業據證人證述明確，是認被告所辯其自
      地上隨手拾起鐵管，任意揮打，不慎傷及乙○○云云，不
      足採信。
（三）被告雖辯稱無殺人之犯意云云，然按行為人有無犯罪故意
      ，乃個人內在心理狀態，惟有從行為人之外在表徵及其行
      為時之客觀情況，依經驗法則審慎判斷之；又殺人與傷害
      之區別，即在下手加害時有無死亡之犯意為斷，至於受傷
      處所是否致命部位，及傷痕之多寡，輕重如何，固不能據
      為認定有無殺意之唯一標準，但加害人之下手情形如何，
      於審究犯意方面，仍不失為重要參考資料，且犯罪之故意
      ，祇須對於犯罪事實有所認識而仍實施為已足，殺人未遂
      罪之成立，以有戕害他人生命之故意，著手實行而未發生
      死亡結果為要件（最高法院19年上字第718 號、20年非字
      第104 號、30年上字第2671號判例可資參照）。本件被告
      係與告訴人乙○○等人發生衝突後，至其停放於前開空地
      之計程車前，打開駕駛座之車門，取出藏放之鐵管，再向
      其前方之告訴人乙○○靠近，堪認被告係刻意持工具攻擊
      告訴人乙○○，且頭部乃人體重要部位，若遭重擊，甚有
      可能致人於死，被告乃具有相當智識程度之成年人，對此
      當無不知之理，然竟仍朝向告訴人乙○○攻擊，雖適遇告
      訴人乙○○回頭，而敲擊至告訴人乙○○之前額，惟縱使
      告訴人乙○○未回頭，依被告攻擊之高度及角度而言，仍
      會敲擊至告訴人乙○○之後腦，顯見被告係對準告訴人乙○○之頭部攻擊，又被告於敲擊告訴人乙○○之前額，致
      告訴人乙○○仆倒在地後，仍再度朝告訴人乙○○之後腦
      敲打，亦徵被告係持續針對告訴人乙○○之頭部敲擊，另
      自告訴人乙○○之右側前額、左側後腦枕骨部分，分別受
      有7 公分、5 公分撕裂傷及外傷性蜘蛛膜下出血，並經醫
      院發出病危通知單，此有病危通知單在卷可稽（見上開檢
      察署94年度交查字第5 頁）等情觀之，足見告訴人乙○○
      所受傷害程度甚為嚴重，堪認被告當時用力甚猛，另扣案
      鐵管為鋼鐵材質，長、寬各約54.5及2.5 公分，業據本院
      勘驗屬實（見本院95年10月12日準備程序筆錄第9 頁），
      該鐵管材質堅硬，被告竟持之朝告訴人乙○○之頭部猛力
      敲擊，揆諸首揭說明，自被告使用之工具、攻擊告訴人乙○○之部位、攻擊之力道等情綜合觀之，足認被告顯有致
      告訴人乙○○於死之犯意，是被告所辯無殺人之犯意云云
      ，委無可採。本件事證明確，被告犯行應堪認定。
二、論罪科刑部分
（一）按行為後法律有變更者，適用行為時之法律，但行為後之
      法律有利於行為人者，適用最有利於行為人之法律，刑法
      第2 條第1 項定有明文；又比較新舊法時，應就罪刑相關
      之一切情形，綜其全部罪刑之結果而為比較（最高法院95
      年第8 次刑事庭會議決議參照）。次以，刑法於94年2 月
      2 日修正公布，並自95年7 月1 日起施行，且相關法律亦
      配合修正，亦即被告犯罪後，法律已為修正，若涉及法律
      變更，即應為新舊法之比較適用。經查：
    1.修正前刑法第25條規定：「已著手於犯罪行為之實行而不
      遂者，為未遂犯。未遂犯之處罰，以有特別規定者，為限
      。」第26條前段規定：「未遂犯之處罰，得按既遂犯之刑
      減輕之。」而修正後第25條規定：「已著手於犯罪行為之
      實行而不遂者，為未遂犯。未遂犯之處罰，以有特別規定
      者為限，並得按既遂犯之刑減輕之。」觀察修正前、後之
      規定，因修正後之規定，僅將修正前刑法第26條前段之文
      字，改移至修正後第25條第2 項，僅屬法條項次之調整，
      並不影響該條項刑罰之內涵，尚不屬於刑罰法律之變更，
      自無刑法第2 條第1項比較適用之問題。
    2.修正前刑法第64條第2 項規定：「死刑減輕者，為無期徒
      刑，或為15年以下12年以上有期徒刑。」修正後該項規定
      ：「死刑減輕者，為無期徒刑。」因涉及科刑規範事項之
      變更，應認屬於法律變更，而有比較適用新舊法之必要。
      依修正前之規定，死刑減輕者得減輕至有期徒刑，然依修
      正後之規定，死刑減輕者僅得減至無期徒刑，經比較之結
      果，自以修正前之規定對於被告較為有利。
    3.綜上，被告行為後，刑法業經修正，其中關於未遂犯之規
      定，新法僅就法條之條項作調整，並未涉及刑罰實質內容
      之變更，非屬法律有變更，毋庸進行新舊法之比較適用，
      應逕適用裁判時之法律；惟刑法關於死刑減輕之規定，修
      正後之規定將修正前得減至有期徒刑之規定刪除，因屬法
      律之變更，且修正前之規定對於被告較為有利，依據刑法
      第2 條第1 項前段之規定，自應適用修正前之規定予以論
      罪科刑。
（二）被告基於殺人之犯意，持扣案鐵管敲擊告訴人乙○○之頭
      部，已著手於殺人行為之實行，然因被告遭甲○○等人之
      阻止，使告訴人乙○○得以趁隙逃離現場就醫，致未發生
      死亡之結果，其犯罪尚屬未遂，故核被告所為，係犯刑法
      第271 條第2 項、第1 項之殺人未遂罪。
（三）又被告持扣案鐵管先後敲擊告訴人乙○○數次，因係於密
      切接近之時間及同地實施，各行為之獨立性極為薄弱，且
      係出於同一殺人犯意所為，應視為數個舉動之接續行為，
      合於包括之一行為予以評價。
（四）被告雖已著手殺人行為之實行，惟未生死亡之結果，其犯
      罪尚屬未遂，爰依刑法第25條第2 項之規定，按既遂犯之
      刑減輕之。
（五）被告雖辯稱其係因遭告訴人乙○○等人毆打，為防衛自己
      之權利，遂自地上拾起軟鐵管揮動，不慎傷及告訴人乙○○，其行為應屬正當防衛而不罰云云，惟按正當防衛以對
      於現在不法之侵害為要件，侵害業已過去，則無正當防衛
      可言（最高法院30年上字第1040號、29年上字第317 號分
      別著有判例可資參照），本件被告雖因細故與告訴人乙○○等人發生衝突，告訴人乙○○並先徒手攻擊被告（詳後
      述），然被告自承過程中並未還擊等情（見本院96年1 月
      18日審判筆錄第7 頁），嗣告訴人乙○○等人於攻擊被告
      後離去現場之際，亦即對於被告之侵害業已過去，被告始
      自前揭車輛中取出扣案鐵管攻擊告訴人乙○○，參酌首開
      判例意旨，因當時已無現在不法之侵害存在，即無成立正
      當防衛之可能，故被告辯稱其攻擊告訴人乙○○之行為係
      屬正當防衛一節，難認可採。
（六）爰審酌被告僅因細故，即持材質堅固之鐵棒，猛力連續攻
      擊告訴人乙○○之頭部，惡性顯屬重大，且於偵、審中，
      均矢口否認犯行，犯後態度難謂良好，惟被告前無犯罪紀
      錄，此有臺灣高等法院被告前案紀錄表供參，其因與告訴
      人乙○○等人發生衝突，並遭告訴人乙○○徒手毆傷，心
      中憤恨不甘，始在一時衝動下為本件犯行，並非事先策劃
      ，且於訴訟後階段，與告訴人乙○○達成和解等一切情狀
      ，量處如主文所示之刑。
（七）又按供犯罪所用之物，以屬於犯罪行為人者為限，得沒收
      之，刑法第38條第1 項第2 款前段及第3 項前段定有明文
      。本件扣案之鐵管1 支，雖據被告否認係當日攻擊告訴人
      乙○○所用之工具，且稱非其所有云云，然證人己○○、
      丙○○、甲○○等人均證稱被告係持扣案鐵管擊打告訴人
      乙○○等情，且證人高弘吉、張稚宏亦於偵查中結稱曾於
      事發前，在被告駕駛之計程車駕駛座下方，看見扣案鐵管
      等語，業如前述，足認扣案鐵管確為被告所有且供本件犯
      罪所用之物，是認被告所辯不足採信，故應依上開規定宣
      告沒收。
乙、無罪部分
一、公訴意旨略以：被告於94年4 月20日下午5 時40分許，持鐵
    管追打告訴人乙○○後，遭甲○○、張稚宏、鄭景太阻止，
    竟另行基於恐嚇之犯意，自行撕開胸前衣服，對在場己○○
    、丙○○、甲○○、高弘吉、余青山、呂學淵、張稚宏、魏
    承義、鄭景太、黃瑞賓、丁嘉成等人揚言：「跟我有糾葛之
    人，都要小心一點。」等語，使在場之己○○、丙○○、甲○○等人心生畏懼，致生危害於己○○、丙○○、甲○○等
    人之人身安全。嗣被告知悉告訴人乙○○對其提出告訴，明
    知己○○、甲○○、丙○○並未毆傷自己，竟意圖使甲○○
    、己○○、丙○○受刑事訴追，於94年5 月2 日下午1 時及
    同年9 月19日警詢時，對甲○○、己○○、丙○○提出傷害
    告訴，因認被告涉犯刑法第169 條第1 項之誣告罪及第305
    條之恐嚇危害安全罪等罪嫌等情。
二、按犯罪事實應依證據認定，無證據不得認定其犯罪事實；又
    不能證明被告犯罪者，應諭知無罪之判決，刑事訴訟法第
    154 條第2 項、第301 條第1 項分別定有明文。又事實之認
    定，應憑證據，如未能發現相當證據，或證據不足以證明，
    自不能以推測或擬制之方法，為裁判基礎；且認定不利於被
    告之事實須依積極證據，苟積極證據不足為不利於被告事實
    之認定時，即應為有利於被告之認定；另認定犯罪事實所憑
    之證據，雖不以直接證據為限，間接證據亦包括在內，然而
    無論直接證據或間接證據，其為訴訟上之證明，須於通常一
    般之人均不致有所懷疑，而得確信其為真實之程度者，始得
    據為有罪之認定，倘其證明尚未達到此一程度，而有合理之
    懷疑存在，無從使事實審法院得為有罪之確信時，即應由法
    院為諭知被告無罪之判決（最高法院40年台上字第86號、30
    年上字第816 號、76年台上字第4986號判例參照）。次按刑
    法恐嚇危害安全罪，所稱以加害生命、身體、自由、名譽、
    財產之事，恐嚇他人者，係指以使人生畏怖心為目的，而通
    知將加惡害之旨於被害人而言；而誣告罪之成立，以犯人明
    知所訴虛偽為構成要件，若誤認有此事實，或以為有此嫌疑
    ，縱被訴人不負刑責，而告訴人本缺乏誣告之故意，亦難成
    立誣告罪名，且誣告罪之成立，須其申告內容完全出於憑空
    捏造，若所告尚非全然無因，祇因缺乏積極證明致被誣告人
    不受訴追處罰者，尚難遽以誣告論罪（最高法院52年台上字
    第751 號、20年上字第717 號、44年台上字第892 號分別著
    有判例及89年度台上字第1840號判決可資參照）。
三、檢察官起訴被告涉有前揭罪嫌，係以告訴人乙○○、己○○
    、甲○○、丙○○之指訴、證人高弘吉、余青山、呂學淵、
    張稚宏、魏承義、鄭景太、黃瑞賓、丁嘉成之證述，及被告
    於94年5 月2 日、同年9 月19日接受警詢時，分別所作之調
    查筆錄等為其論據。
四、訊據被告固坦承曾於前揭時、地，因氣憤而口出三字經，且
    向警察機關對乙○○、己○○、甲○○、丙○○等人提出傷
    害告訴等情，惟堅決否認有何誣告及恐嚇之犯行，辯稱其當
    日係遭乙○○徒手毆打其左、右太陽穴各1 下，並發生拉扯
    ，甲○○、己○○、丙○○等人在旁阻止其離去，而受有頭
    部挫傷等傷害，此等傷害雖非己○○、甲○○、丙○○造成
    ，惟己○○、甲○○、丙○○未向主管報告，以阻止被告與
    乙○○之爭執，並擋住被告之去路，因此，被告認為乙○○
    與己○○、甲○○、丙○○等4 人係共同傷害而提出告訴，
    且被告因遭乙○○等人毆傷，心中氣憤而亂罵，並未指明對
    象，亦未說「跟我有糾葛之人，都要小心一點」等語句，當
    時所述僅為宣洩性言詞，無恐嚇之故意等語，經查：
（一）告訴人乙○○雖否認與被告發生拉扯，己○○、甲○○、
      丙○○等人亦否認阻止被告離去等情，惟被告確受頭部左
      、右側顳部各有3 ×5 公分、1.5 ×1.5 公分之挫傷、左
      、右側背部各有3 ×6 公分、6 ×10公分之挫傷等傷害，
      此有診斷證明書在卷供參（見前揭檢察署94年度偵字第
      3929號偵查卷宗第32頁），而告訴人乙○○亦不否認當日
      確因油桶放置等問題與被告發生衝突等情（見本院95年11
      月24日審判筆錄第4 頁），另依前開證人乙○○、己○○
      等人證述之情節，可知乙○○躺在地上遭被告持鐵管擊打
      胸部時，僅以腳蹬踢被告之胸部，且被告係以正面攻擊乙○○，則被告頭部及背部所受之傷害，顯非乙○○遭被告
      攻擊時，因防衛自己權利所造成，又傷勢不可能憑空出現
      ，是應堪認定被告上開所受頭部及背部之傷害，確係乙○○徒手毆打被告所造成；又證人己○○、丙○○、甲○○
      均證稱當日其等3 人在場見聞被告與乙○○發生衝突之過
      程等情（見上揭本院95年11月24日審判筆錄第7 頁、第10
      頁、第12頁、第18頁），且被告與乙○○係在員工餐廳前
      之空地發生衝突，而該空地呈現長條狀，一端為死巷，而
      另一端開口處約有3 台汽車車寬之距離，距離非狹，此有
      本院履勘現場筆錄所附之照片在卷供參；又被告所受前揭
      傷害非1 次攻擊可同時造成，若當時僅乙○○1 人毆打被
      告，己○○等3 人並未阻止被告離去，則被告當可立即逃
      離現場，自無站在原處繼續遭受毆打之可能，足見被告所
      稱己○○、甲○○、丙○○站在上開空地之出口處，阻止
      其離去等情，並非虛妄，而依據被告於警詢及偵查時所為
      調查及詢問筆錄之記載，被告係指稱其遭乙○○毆打，己○○將其抱住，丙○○及甲○○站在空地出口處把風，見
      其遭毆打，未立即報告主管等情（見前開檢察署94年度偵
      字第3929號偵查卷宗第8 頁、第11頁，94年度交查字第
      396 號偵查卷宗第23頁），另被告於94年8 月23日向臺灣
      基隆地方法院檢察署檢察官提起告訴時，其告訴狀所述之
      情節亦屬相同，此有刑事訴訟狀可參（見上開檢察署94年
      度交查字第396 號偵查卷宗第3 頁），足見被告並未指訴
      其遭己○○、甲○○、丙○○出手毆打，僅稱該3 人阻止
      其離去等情，核與事發過程相符，並無誇大不實之處，且
      縱使實際出手毆打被告者僅有乙○○1 人，惟因己○○、
      甲○○、丙○○等3 人在場阻止被告離去，致被告遭受乙○○之毆打，故被告認為己○○、甲○○、丙○○與乙○○間有犯意之聯絡及行為之分擔，共同傷害被告，因而對
      己○○、甲○○、丙○○提出傷害告訴，縱該3 人業經前
      開檢察署檢察官以犯罪嫌疑不足為不起訴處分，參酌前揭
      說明，亦難謂被告有何誣告之犯意。
（二）另關於被告涉犯恐嚇危害安全罪嫌一節，經查，證人張稚
      宏、余青山、魏承義、黃瑞賓、己○○均證稱被告追打乙○○遭其等阻止後，曾以台語說「跟我有瓜葛的，都小心
      一點」等語（見前開檢察署94年度偵字第3929號偵查卷宗
      第80頁、第82頁、第133頁、第136頁）；證人陳文進亦證
      述當天被告確曾說跟他有瓜葛的，可以一次算一算，一起
      來沒關係等語（見上開偵查卷宗第134頁）；證人甲○○
      結證稱被告說跟他有瓜葛的人都注意一點等情（見前揭偵
      查卷宗第136頁），證人丙○○證稱被告以台語說跟他瓜
      葛的都要讓他死等類似言語等情（見前開偵查卷宗第137
      頁），上開證人就被告當日所言之用語內容，雖有些微出
      入，惟此乃人之記憶清晰度會隨時間經過而逐漸消退之正
      常情況，尚難以此逕謂前揭證述不可採，是足認被告當日
      確曾以台語說「跟我有瓜葛的，都小心一點」等語，然被
      告稱當日並未指明對象，只是發洩情緒等情（見本院96年
      1月18日審判筆錄第8頁），且依據前開證人所述之內容，
      被告確未指名要何人小心一點，或指明將對何人不利等言
      詞，又當日被告係因先遭乙○○毆傷，因氣憤而持鐵管攻
      擊乙○○，堪認被告當時之情緒相當激動，則上開語句應
      屬被告因一時激憤所為之情緒性言論，尚難認被告有恐嚇
      他人之犯意，故被告所辯其所述僅屬在氣憤下之宣洩性言
      詞，並無恐嚇犯意等語，應屬可採。
（三）綜上所述，被告遭乙○○毆打時，己○○、甲○○、丙○○等人確在場阻止被告離去，因而使被告認為己○○、甲○○、丙○○等人與乙○○係共同傷害，遂對其等提出傷
      害告訴，且被告於告訴時並未捏造其遭己○○、甲○○、
      丙○○出手毆打等內容，即難認被告有誣告之犯意，縱該
      3 人經不起訴處分，亦不得對被告逕以誣告之罪嫌相繩；
      另被告當日雖以台語稱「跟我有瓜葛的，都小心一點」等
      語，惟依當時狀況觀之，被告應係因一時激憤所為之情緒
      性言論，且其並未指名對象，自不得遽指被告有恐嚇之犯
      意。此外，並無其他積極證據足以認定被告有何恐嚇及誣
      告之犯行，應認其犯罪不能證明，自應就被告被訴恐嚇及
      誣告之部分，諭知無罪之判決。
據上論斷，應依刑事訴訟法第299 條第1 項前段、第301 條第1
項，刑法第2 條第1 項前段、第271 條第2 項、第1 項、第25條
第2 項、第38條第1項第2款，判決如主文。
本案經檢察官戊○○到庭執行職務。
中　　華　　民　　國　　96　　年　　1 　　月　　31　　日
                  刑事第五庭審判長法    官  陳志祥
                                  法    官  楊皓清
                                  法    官  邰婉玲
以上正本證明與原本無異。
如不服本判決應於收受本判決後10日內向本院提出上訴書狀，其
未敘述上訴理由者，並得於提起上訴後10日內向本院補提理由書
狀（均須按他造當事人之人數附繕本。）「切勿逕送上級法院」
中　　華　　民　　國　　96　　年　　1 　　月　　31　　日
                                  書 記 官  彭筠凱
附錄所犯法條：
中華民國刑法第271條第1項、第2項：
（普通殺人罪）
殺人者，處死刑、無期徒刑或 10 年以上有期徒刑。
前項之未遂犯罰之。
